臺灣宜蘭地方法院民事判決
111年度訴字第77號
原      告  李林阿杏
訴訟代理人  陳敬穆律師
複  代理人  楊家寧律師
被      告  李春    
訴訟代理人  李建池  
被      告  李庚申  
            李永在  
上  一  人
訴訟代理人  李政倫  
被      告  李朝文  
            顏素貞  
            顏厚仁  
            顏厚棟  
            （上三人為顏黃員之繼承人）
上三人共同
訴訟代理人  鄭懿瀛律師
上列當事人間請求分割共有物事件，本院於民國111年7月4日言
詞辯論終結，判決如下：
    主      文
一、被告應協同原告辦理於民國67年9月7日所訂合建契約之合夥
    事業財產之清算。
二、兩造公同共有如附表所示土地應按附表所示之應有部分比例
    分割為分別共有。　　
三、原告其餘之訴駁回。
四、訴訟費用新臺幣（下同）38,026元由兩造按如附表所示比例
    負擔。
    事實及理由
壹、程序部分：
一、本件被告顏黃員於訴訟審理中死亡，經顏黃員之繼承人即顏
    素貞、顏厚仁、顏厚棟(下稱顏素貞等三人)聲明承受訴訟（
    見本院卷二第9頁），經核並無不合，應予准許。　　
二、被告李永在、李朝文經合法通知未於最後言詞辯論期日到場
    ，依原告聲請為一造辯論判決。
貳、實體部分：
一、原告起訴意旨：
    緣宜蘭縣○○鄉○○段00地號及得石新段55地號土地(下合稱系
    爭土地，如指個別土地則以該地號表示，並省略地段標示)
    ，均為兩造公同共有。25地號土地重測前為白石腳段73-1地
    號；55地號土地重測前為白石腳段73-38地號，均係由白石
    腳段73地號分割而出，而白石腳段73地號土地原係由訴外人
    李祈萬(即原告之配偶)、李春、李庚申、李朝文所共有，其
    等曾於67年9月7日與訴外人顏金福(即原被告顏黃員之夫、
    被告顏素貞等三人之父）訂立合建契約書（下稱系爭合建契
    約），成立合夥契約(下稱系爭合夥關係)。而系爭合夥關係
    在成立後已數十年未為營運或任何行為，可見系爭合夥關係
    已因合夥之目的事業已完成而解散，系爭土地之公同關係亦
    因而終止、消滅。惟因系爭合夥關係尚未進行清算，又因在
    合夥清算前，不得請求合夥財產之分割析分，而無法請求就
    系爭土地進行分割。故原告訴請被告協同原告辦理清算合夥
    事業之財產，將系爭合夥關係徹底消滅，讓兩造之關係單純
    化，以利系爭土地進行分割，系爭土地發揮最高經濟效能之
    目的。在清算完畢後，因系爭土地不僅相鄰且共有人皆相同
    ，爰準用共有物合併分割規定，請求准予裁判分割為分別共
    有。又因系爭土地從公同共有關係經裁判分割為分別共有，
    原告並不主張原物分配，而就無須涉及分割後各宗土地大小
    、形狀、位置等考量因素，係屬對兩造最為公平且合法，又
    可讓系爭土地之所有關係單純化及發揮最高經濟效能之分割
    方式。並聲明：㈠、被告應協同原告辦理清算合夥事業之財
    產。㈡、請准就兩造公同共有之系爭土地按應有部分各1/6比
    例分割為分別共有。
二、被告方面：　　
㈠、被告顏素貞等三人均表示願協同原告辦理清算合夥事業之財
    產以消滅系爭合夥關係及公同共有關係，並同意就系爭土地
    分割為分別共有。惟其等反對原告主張以應有部分各1/6為
    分割比例，蓋其三人之父顏金福67年9月7日與原告及其餘被
    告等地主訂立系爭合建契約成立系爭合夥關係，顏金福出資
    興建房屋，地主則提供土地供建築使用，依據系爭合建契約
    第二條第一項記載之建物及土地權利分配約定，甲方（即原
    告之已故配偶李祈萬、被告李春、李庚申、李朝文 ）分得
    之房屋為總數之十分之三，乙方（即顏金福）分得之房屋為
    總數之十分之七，其比例為三：七。同條第四項之約定：「
    本約基地以雙方分得之建物比例分配，… 。」可知，本件若
    欲進行合夥清算，無論就其房屋或建物所在之基地均應以前
    述比例定其應分割比例。前述雙方更於72年5月6日在臺灣高
    等法院71年度上字第1245號請求履行契約事件簽訂和解筆錄
    ，其中，原乙方顏金福已病故，由其配偶即顏黃員繼承其權
    利義務，甲方則為李祈萬、李春、李庚申、李朝文及李永在
    ，雙方同意以附表方式，將座落宜蘭縣礁溪鄉白雲路66巷内
    之加強磚造二層樓房30棟中之11棟分配予李祈萬、李春、李
    庚申、李朝文及李永在等人，其餘19棟則由顏黃員取得，雙
    方同意之分配比例亦約三比七，可證被告就合夥財產之所有
    權比例亦為七成左右。至於和解書第二條、第三條關於供作
    道路部分之系爭土地，雖僅約定登記為兩造所共有，但其等
    就合夥財產公同共有之比例既為七成，其所有權亦及於公同
    共有物之全部，亦及於前開共有道路用地部分，其所有權比
    例應為七成。
㈡、被告李春、李庚申、李朝文、李永在，均同意原告主張（見
    本院卷㈠第104頁背面、第205頁）。
三、本院之判斷：
㈠、原告主張系爭土地為兩造公同共有，及此乃緣於67年9月7日
    顏金福與原告及其餘被告等地主訂立系爭合建契約成立系爭
    合夥關係，顏金福出資興建房屋，地主則提供土地供建築使
    用，其後房屋興建完竣，兩造依臺灣高等法院71年度上字第
    1245號和解筆錄分配所建房屋及土地，系爭土地則登記為兩
    造公同共有之情，並提出系爭土地登記謄本(見本院卷一第1
    8至21頁)、系爭合建契約(見本院卷一第22至28頁)及前開和
    解筆錄(見本院卷一第127至144頁)為證，且為被告所不爭，
    自得信為真實。又原告主張系爭合夥事業已在合建房屋並分
    配土地及房屋後數十年未再有任何經營事業行為任何行為，
　　故合夥之目的事業已完成而解散等情，亦為被告所不爭執(見本院卷一第352頁)，是此部分事實，亦堪信為真。
㈡、按稱合夥者，謂2人以上互約出資以經營共同事業之契約；合
    夥事業因合夥人全體同意或合夥之目的事業已完成而解散，
    民法第667條第1項、第692條第2、3款分別定有明文。又合
    夥解散後，其清算由合夥人全體或由其所選任之清算人為之
    ，民法第694條亦有明定。查兩造系爭合夥關係既已因合夥
    事業終結而解散，原告自得請求被告清算系爭合夥之財產，
    且被告亦同意協同辦理清算，則原告此部分請求，即屬有據
    。
㈢、依民法第699條規定「合夥財產，於清償合夥債務及返還各合
    夥人出資後，尚有賸餘者，按各合夥人應受分配利益之成數
    分配之。」。查，本件系爭土地係系爭合夥解散後所餘全部
    賸餘財產，亦無其他應清償合夥債及及返還各合夥人之出資
    ，為兩造不爭執，既系爭合夥業已解散清算完結，各合夥人
    自得請求分析所餘合夥財產即系爭土地，分配予全體合夥人
    即兩造，原告此部分主張，亦屬有據。
㈣、經查，依系爭合夥所本之系爭合建契約約定：「一、甲方(即
    地主)願意將所有坐落礁溪鄉白石腳段73地號，面積壹、五
    貳四貳公頃(所有權全部)提供全部土地參分之貳(另扣除李
    永在所有部分約一分地)之土地與乙方(即建主顏金福，下同
    )共同建築本國式貳層樓房店鋪房屋。二、建物及土地權利
    分配：⒈甲方分得之房屋為總數之拾分之叁，其餘為乙方分
    得。⒉甲方分得之建物以整棟為原則，不足棟之建坪差額應
    俟完工證明領出後，雙方以建坪平均售價互為補貼。⒊房屋
    分配之位置於開工日抽籤決定(甲方李春、李庚申、李朝文
    等三人分配店鋪部分)。⒋本約基地以雙方分得之建物比例分
    配，乙方應分得之基地於房屋及水電內線全部完工，取得完
    工證明經甲方認定合格。乙方將房屋連同建物權利登記必備
    文件交付甲方，同時甲方將乙方應分得之基地移轉登記與乙
    方或乙方指定之人」等語，可認就系爭合夥之財產，所分配
    之房屋比例為地主分得3/10，其餘為建商分得，亦即建商分
    得7/10，而基地亦以雙方分得建物之比例分配，故亦應為地
    主分得3/10，建商分得7/10。  
㈤、再依72年5月6日臺灣高等法院71年度上字第1245號和解筆錄(
    當事人為上訴人顏金福、參加人寶鈺建設有限公司【法定代
    理人顏黃員】、被上訴人李祈萬、被告李春、李庚申、李永
    在、李朝文)所載：「一、兩造合建而以參加人寶鈺建設有
    限公司名義登記之坐落宜蘭縣礁溪鄉白雲村白雲路66巷內之
    加強磚造二層樓房參拾棟。兩造同意按附表㈠所示之方法分
    配，被上訴人(即李祈萬、李春、李庚申、李永在、李朝文
    ，下同)等共得拾壹棟房屋，參加人寶鈺建設有限公司同意
    將所有權分別移轉登記與各取得人。二、被上訴人等願就其
    所共有之坐落宜蘭縣○○鄉○○○段00地號土地內，以建築房屋
    及供作道路之部分同意分割如附表㈡(以地政機關之勘測圖為
    準)同時辦理地目變更登記完建、道。分割後之各筆土地願
    按附表㈢所示之分配方法將所有權分別移轉登記與各取得人…
    。除附表㈣所示E、F、G未建空地外，房屋基地應有部分外之
    畸零地，C1-C8等八戶房屋後留二米以外之土地，A13東北側
    之畸零地(但不得妨礙鄰房通風採光)以及排水口出口處、道
    路用地外，如有空地均歸李祈萬所有。…。三、被上訴人等
    願將前項道路用地向地政機關辦理登記為兩造所共有。…」
    等語（見本院卷㈠第127至141頁），將合建之30棟房屋以11
    棟分配予地主，其餘(19棟)分配予建商之比例，為11/30比1
    9/30即約0.37比0.63，亦大致為3:7之比例，可認在當時亦
    確係依系爭合建契約第二條第四項約定之比例分配；而此亦
    為一般興建集合式透天厝住宅，在設置共用私設道路時，為
    公平分擔公用道路所需土地所採行之方法，則被告顏素貞等
    三人抗辯系爭土地亦應按此比例分配，即屬有據。至原告及
    其餘被告所陳應按系爭土地公同共有人數比例即各1/6分割
    ，並未提出其他可供推翻系爭合建契約及和解筆錄內容之證
    據為證，無從採憑，不能認有理由。
㈥、就系爭土地分割方法部分，兩造均同意以將原公同共有狀態
    分割為分別共有即可，無須實物分割。本院審酌系爭土地係
    供為道路使用，依法本即不適於實物分割，而如分割為分別
    共有，兩造均得自由處分其應有部分，對於財產經濟價值運
    用之靈活度有所助益，且對全體共有人無何不公平或不利之
    處，復為兩造一致同意，則自應採將系爭土地分割為依如主
    文第二項所示比例分別共有之分割方法分割之。
四、綜上所論，本件原告請求被告應協同辦理系爭合夥事業財產
    之清算，及將兩造共有系爭土地判決分割為分別共有，於如
    主文所示第一、二項部分均有理由，應予准許；至就系爭土
    地分割後應有部分超過應准部分之主張，則無理由，應予駁
    回。爰由本院判決如主文所示，並依職權酌定訴訟費用之負
    擔。　　
中　　華　　民　　國　　111 　年　　7 　　月　　18　　日
                  臺灣宜蘭地方法院民事庭
                      法　官　張軒豪
以上正本係照原本作成。
如對本判決上訴，須於判決送達後20日內向本院提出上訴狀。
如委任律師提起上訴者，應一併繳納上訴審裁判費。
中　　華　　民　　國　　111 　年　　7 　　月　　18　　日
　　　　　　　　　　　書記官　林憶蓉
附表　　　　　　　　　　　
系爭土地地號及所有權應有部分比例  一、宜蘭縣○○鄉○○段00地號 二、宜蘭縣○○鄉○○○段00地號  當事人 系爭土地應有部分即訴訟費用負擔比例 被告李春 3/50  被告李庚申                  同上 被告李永在                  同上                  被告李朝文                  同上 原告李林阿杏                  同上 被告顏素貞、顏厚仁、顏厚棟 公同共有7/10